臺灣桃園地方法院民事裁定　　　 110年度消債職聲免字第56號
聲　請　人
即　債務人　徐智慧　
代　理　人　鄒玉珍律師（法扶律師）
上列聲請人因消費者債務清理事件聲請清算，經本院裁定終止清
算程序確定後聲請免責，本院裁定如下：
    主  文
債務人徐智慧應予免責。
    理  由
一、按法院為終止或終結清算程序之裁定確定後，除別有規定外
    ，應以裁定免除債務人之債務，消費者債務清理條例（下稱
    消債條例）第132 條定有明文。次按法院裁定開始清算程序
    後，債務人有薪資、執行業務所得或其他固定收入，扣除自
    己及依法應受其扶養者所必要生活費用之數額後仍有餘額，
    而普通債權人之分配總額低於債務人聲請清算前2 年間，可
    處分所得扣除自己及依法應受其扶養者所必要生活費用之數
    額者，法院應為不免責之裁定。但債務人證明經普通債權人
    全體同意者，不在此限。又按債務人有下列各款情形之一者
    ，法院應為不免責之裁定。但債務人證明經普通債權人全體
    同意者，不在此限：㈠於7 年內曾依破產法或本條例規定受
    免責。㈡故意隱匿、毀損應屬清算財團之財產，或為其他不
    利於債權人之處分，致債權人受有損害。㈢捏造債務或承認
    不真實之債務。㈣聲請清算前2 年內，因消費奢侈商品或服
    務、賭博或其他投機行為，所負債務之總額逾聲請清算時無
    擔保及無優先權債務之半數，而生開始清算之原因。㈤於清
    算聲請前1 年內，已有清算之原因，而隱瞞其事實，使他人
    與之為交易致生損害。㈥明知已有清算原因之事實，非基於
    本人之義務，而以特別利於債權人中之1 人或數人為目的，
    提供擔保或消滅債務。㈦隱匿、毀棄、偽造或變造帳簿或其
    他會計文件之全部或一部，致其財產之狀況不真確。㈧故意
    於財產及收入狀況說明書為不實之記載，或有其他故意違反
    本條例所定義務之行為，致債權人受有損害，或重大延滯程
    序，消債條例第133 條、第134 條亦定有明文。
二、本件聲請人即債務人因欠金融機構債務，於民國108 年1 月
    9 日向本院聲請前置調解，因調解不成立聲請進行債務清理
    之清算程序，經本院以108 年度消債清字第59號裁定自108
    年11月18日下午5 時起開始清算程序，並移由司法事務官以
    108 年度司執消債清字第60號案件進行清算程序。經查聲請
    人名下財產有汽車2 輛（分別於84、93年出廠）及南山人壽
    保單1 張，此有全國財產稅總歸戶財產查詢清單、聲請人陳
    報之資產表及財產及收入狀況報告書、臺灣集中保管結算所
    股份有限公司、永全證券股份有限公司及元大證券股份有限
    公司回函、南山人壽保險股份有公司保單等件在卷可稽（見
    消債調卷第9 頁；司執消債清卷第69至72頁、第95至96頁、
    第129 至138 頁、第148 至150 頁、第153 頁），而名下保
    單屬於防癌保險，依其類型並無解約金，又上開車輛均已逾
    經濟部能源局公布之使用期限可認無殘值，應無處分之必要
    ，已返還予債務人。是以債務人名下財產已不敷清償財團費
    用、財團債務、法律行為經撤銷或契約經終止或解除後所應
    負之償還義務、裁定開始清算程序前6 月內本於勞動契約所
    積欠之工資，遂依消債條例第129 條第1 項於110 年1 月4
    日以108 年度司執消債清字第60號民事裁定終止清算程序確
    定在案等情，業經本院調取上開卷宗核閱無訛，依首揭消費
    者債務清理條例規定，法院應審酌債務人是否有消費者債務
    清理條例第133 條、第134 條所定應為不免責裁定之情形。
三、經查：
  ㈠債務人是否有消債條例第133 條所定應為不免責之事由乙節
    ，本院認定如下：
    本院108 年度消債清字第59號裁定聲請人自108 年11月18日
    下午5 時起開始清算程序，已如前述。聲請人陳稱需居家照
    顧母親，無法外出工作賺取收入等語，業提出無工作之切結
    書、父親死亡證明書、母親身心障礙證明及敏盛綜合醫院診
    斷證明書以佐（見消債職聲免卷第91頁、第129 至133 頁）
    ，衡以聲請人母親已屆高齡（33年出生，現年76歲），除鑑
    定屬於輕度身心障礙患者外，亦經診斷患有高血壓、心臟病
    、哮喘、頭暈、失眠症、疑憂鬱症、空腹血糖異常及高血脂
    症等病症，而聲請人之父親已於108 年4 月15日死亡，聲請
    人之母親目前顯需倚賴聲請人照護，應屬合理，且查聲請人
    於105 年3 月25日自華美航運股份有限公司退保後即無最新
    勞保投保資料，而108 、109 年財稅所得均無薪資所得，此
    亦有勞保局電子閘門、108 年度稅務電子閘門、109 年度綜
    合所得稅各類所得資料清單在卷可稽（見司執消債清卷第97
    至105 頁，消債職聲免卷第89頁），尚無其他證據可認聲請
    人有隱藏薪資收入，堪信聲請人所陳現無工作收入等語屬實
    ，另聲請人於訊問程序自承配偶每月提供扶養費5,000 元（
    見消債職聲免卷第102 頁），故以5,000 元列計開始清算後
    每月收入，扣除前開清算裁定認可聲請人每月必要生活費用
    1 萬6,430 元（見消債清卷第29頁），已無餘額（計算式：
    5,000 元－1 萬6,430 元＝-1萬1,430 元），核與消債條例
    第133 條前段「法院裁定開始清算程序後，債務人有薪資、
    執行業務所得或其他固定收入，扣除自己及依法應受其扶養
    者所必要生活費用之數額後仍有餘額」之要件不符，自不得
    依該規定為不免責之裁定。
  ㈡就債務人是否有消債條例第134 條各款所規定應為不免責之
    事由乙節：
  1.滙誠第一資產管理股份有限公司、新加坡商艾星國際有限公
    司台灣分公司、滙誠第二資產管理股份有限公司略以：請求
    函詢債務人戶籍所在之政府查報債務人於開始清算前2 年是
    否有申請失業補助、低收入戶補助或職業訓練補助等政府相
    關補助，以維司法正義及公平等語（見司執消債清卷第175
    至176 頁；消債職聲免卷第33至35頁、第71至75頁）。經本
    院向桃園市政府社會局函查聲請人於聲請清算前2 年（即10
    6 年1 月9 日至108 年1 月8 日）迄今領取政府相關補助之
    情形，經函覆查無記錄（見消債職聲免卷第141 頁），核與
    聲請人提出之財產及收入狀況報告書相符（見司執消債清卷
    第70頁），可徵聲請人並無隱匿財產所得之情形。
  2.玉山商業銀行股份有限公司僅略以：請本院詳查聲請人是否
    具消債條例第134 條不免責事由等語（見消債職聲免卷第93
    頁），其餘債權人則僅泛言不同意聲請人免責，並未提出具
    體指謫。惟消債條例關於法院為終止或終結清算程序之裁定
    確定後，對於聲請人係以免責為原則，不免責為例外之意旨
    ，而經本院依職權遍查現有事證，查無聲請人有何消債條例
    第134 條所列其他各款不免責之情形，本院自應為債務人免
    責之裁定。
四、綜上所述，本件聲請人既無消債條例第133 條及第134 條應
    不免責事由存在，揆諸前開規定及立法目的，自應為聲請人
    免責之裁定，爰裁定如主文。
中    華    民    國   110    年    11    月    15    日
                  民事第一庭    法  官  許自瑋
正本係照原本作成。
如不服本裁定應於送達後10日內向本院提出抗告狀，並應繳納抗
告費新台幣1,000元。
中    華    民    國   110    年    11    月    16    日
                                書記官  吳光彧